【裁判字號】    99,交聲,1946
【裁判日期】    990630
【裁判案由】    聲明異議
【裁判全文】
臺灣臺中地方法院交通事件裁定        99年度交聲字第1946號
原處分機關  交通部公路總局臺中區監理所
受處分人    甲○○
即異議人
上列受處分人因違反道路交通管理處罰條例案件，對於交通部公
路總局臺中區監理所民國99年4月28日所為之處分（中監違字第
裁60-ZBA000000-0號違反道路交通管理事件裁決書）聲明異議，
本院裁定如下：
    主  文
原處分撤銷。
甲○○不罰。
    理  由
一、原處分機關意旨略以：異議人即受處分人甲○○（下稱受處
    分人）所有車號NY-381 7號自用小客車於民國93年12月25日
    8 時53分許，在國道1號北上76.4公里處，因「限速100公里
    ，經雷達（射）測定行速114公里，超速14公里」違規，經
    國道公路警察局第二警察隊依違反道路交通管理處罰條例第
    33條第1項逕行舉發。受處分人未於應到案日期前到案，本
    所遂於96年2月26日依違規事實以中監違字第裁60-ZBA01271
    2號裁決書裁處罰鍰新臺幣6,000元整並依第63條第1項記違
    規點數1點，逾期則依裁決書處罰主文裁處；後因受處分人
    提供戶籍謄本，證實地址於88年整編，爰此，本所撤銷中監
    違字第裁60-ZBA012712號裁決書，另於99年4月28日掣中監
    違字第裁60-ZBA 000000-0號裁決書裁處罰鍰3,000元整並依
    第63條第1項規定記違規點數1點，逾期則依裁決書主文裁處
    等語。
二、聲明異議意旨則以：本件監理所所郵寄之地址為臺中市○○
    路○段181之2號，收發章為大樓管理室，而643號為3樓透天
    老舊房子。違規車輛買賣過戶，依規定應已繳清所有違規罰
    鍰，換發汽車駕照通知書顯示無違規，監理所人員卻說是電
    腦有問題，且電腦資料將車主地址忽顯示舊地址，忽顯示新
    地址，卻只依有利監理所之方向解釋。即使監理單位無誤，
    但罰單6年後才讓車主知道，也許駕駛人並非車主，6年時間
    已無法向駕駛人催討等語，聲明異議。
三、按行政處分，係指行政機關就公法上具體事件，所為決定或
    其他公權力措施，而對外直接發生法效果之單方行政行為；
    又書面行政處分自送達相對人及已知利害關係人起，對其發
    生效力，行政程序法第92條、第110條第1項分別定有明文。
    本件裁決書，係原處分機關依法就公法上具體事件，所為之
    裁決，而對外發生法律效果之單方行為，故本質上當屬行政
    處分。是以，該書面行政處分生效時點，係採到達主義，裁
    決書作成後，僅為行政處分成立，必須待送達受處分人始對
    其生效。又行政罰法於94年1月14日經立法院三讀通過，並
    經總統於同年2月5日公布，並於95年2月5日施行。而道路交
    通管理處罰條例所定罰鍰、吊扣吊銷證照、記點等裁罰，本
    屬行政罰法所稱行政罰之性質，是其裁罰自有行政罰法規定
    之適用。又行政罰法第27條第1項規定：「行政罰之裁處權
    ，因3年期間之經過而消滅」，第2項規定：「前項期間自違
    反行政法上義務之行為終了時起算」。另同法第45條第1項
    規定：「本法施行前違反行政法上義務之行為應受處罰而未
    經裁處，於本法施行後裁處者，除第15條、第16條、第18條
    第2項、第20條及第22條規定外，均適用之」，第2項規定：
    「前項行政罰之裁處權時效，自本法施行之日起算」，揆諸
    本條（即行政罰第45條）之立法意旨，乃採不溯既往原則，
    是於該法施行前違反行政法上義務之行為應受處罰而未經裁
    處者，裁處權時效自該法施行之日起算，即自95年2月5日起
    算，於98年2月5日前均得依法裁罰，逾上開期日，裁處權即
    罹於時效而消滅，自不得再加以處罰。蓋基於法安定性之要
    求，國家行使公權力制裁人民，無論係刑罰或行政罰皆應有
    時效之概念，對於行為嚴重之刑罰制裁猶有時效規定，若認
    為情節輕微之行政制裁無時效概念，顯有悖於學理及人民之
    感受，裁罰權時效若過，時日長久，姑不論證據業已滅失殆
    盡，恐行為人亦已不復記憶，則行政罰之管制功能蕩然無存
   ，國家機關猶以公權制裁加之，顯有權力濫用之疑慮。且交
    通違規行為多屬情節輕微之違反社會秩序行為，裁罰之目的
    無非為加強道路交通管理，糾正駕駛人違規行為，以維護交
    通秩序，確保交通安全，如宕延數年始予裁決，顯有違行政
    裁罰之目的，應認3年之裁罰時效係兼顧行政管制、行為人
    信賴及法安定性所能容忍之最大底限，是行政罰法立法施行
    前，裁罰權時效仍以3年為當。苟處分機關遲未將作成之裁
    決合法送達，係屬處分機關之內部事由及國家整體行政權運
    作怠惰，與受處分人無涉，而行政罰裁處權長久處於懸而未
    決之狀態，恐使受處分人遭受處罰機關突襲性之行政罰處分
    ，蒙受重大之不利益，顯已違背人民對於交通裁罰制度之合
    理信賴，要與誠實信用原則有違；且處罰機關長時間延宕而
    未為裁決，人民對於違規之事實有爭執時，往往亦因時間之
    經過，致未能即時提出有利之證據，實影響其權益甚鉅，此
    部分不利益，自應由國家機關承受，而不得轉嫁由受處分人
    承擔，合先敘明。
四、經查：
    本件受處分人所有車號NY-3817號自用小客車，於93年12月
    25日8時53分許，在國道1號北上76.4公里處，因「速限100
    公里，經雷達（射）測定行速為114公里，超速14公里」之
    違規，遭警逕行舉發。原處分機關原於96年2月26日開立中
    監違字第裁60-ZBA012712號裁決書（下稱第1號裁決書），
    並於96年3月2日以「臺中市○○區○○路2段181之2號」址
    送達，嗣受處分人提出戶籍謄本證明戶籍地業於88年6月15
    日整編為「臺中市○○區○○路2段643號」，從而原處分機
    關撤銷前開第1號裁決書，有受處分人戶籍謄本影本及移送
    書附卷足稽。又無效之行政處分，自始不存在，故原處分機
    關另於99年4月28日掣發中監違字第裁60-ZBA000000-0號裁
    決書（下稱第2號裁決書），有該裁決書1紙在卷可稽。第2
    號裁決書作成後，可肯認行政處分已經成立，但仍需合法送
    達於受處分人始對其生效，而該處分於99年4月28日由受處
    分人簽名收受，有交通部公路總局臺中區監理所送達證書影
    本附卷可稽，是上開第2號裁決書因合法送達，本件至此時
    始完成裁決之程序。惟本件違規日期為93年12月25日，原處
    分機關雖於96年2月26 日作成第1號裁決書，然作成後因未
    合法送達而未於行政罰法施行前完成裁決程序，已詳如前述
    ，則依上述行政罰法第27條及第45條立法意旨，本件至遲應
    於98年2月5日完成裁罰程序，乃原處分機關竟遲至99年4月
    28日始為上開第2號裁決，並於同日送達於受處分人，顯已
    逾法定之3年裁罰權時效期間，則原處分機關所為裁罰，即
    非適法。
五、綜上，原處分機關對於受處分人之違規行為在違規後約6年4
    月餘，始將作成之本件裁決處分合法送達，且其延宕並無正
    當理由，本件裁罰時效既已消滅，原處分機關所為裁罰，自
    難認為適法。從而，本件異議為有理由，自應由本院裁定將
    原處分撤銷，並諭知受處分人不罰。
六、據上論斷，應依應依道路交通管理處罰條例第87條第2項、
    道路交通案件處理辦法第20條，裁定如主文。
中    華    民    國    99    年    6     月    30    日
            臺灣臺中地方法院交通法庭
                              法  官  黃賢婷
以上正本證明與原本無異。
如不服本裁定，應於收受送達後5日內向本院提出抗告狀。（應
附繕本）
                              書記官  江美琪
中    華    民    國    99    年    6     月    30    日

司法院資訊處製作；財團法人民間司法改革基金會備份。
